臺灣高等法院臺中分院刑事判決　　　　　　　　九十三年度上更(一)字第二一四號
　　上　訴　人
　　即　被　告　乙○○
右上訴人因妨害公務案件，不服臺灣臺中地方法院九十年度訴字第一四三一號，中華
民國九十年八月七日第一審判決（起訴案號：臺灣臺中地方法院檢察署九十年度偵字
第八七０一號），提起上訴，經本院判決後最高法院發回更審，本院判決如左：
    主　　  文
原判決撤銷。
乙○○損壞公務員職務上委託第三人掌管之文書，處有期徒刑貳月，如易科罰金，以
參佰元折算壹日。
    事 　　 實
一、乙○○係得制事業有限公司（設於臺中縣太平市○○街九十巷三六號一樓，登記
    負責人為乙○○之配偶林清枝，下稱得制公司）之實際負責人，於民國八十九年
    十二月間某日（確實時間不詳，起訴書誤載為九十年十二月），意圖為得制公司
    不法之利益，未經向台灣電力股份有限公司（下稱台電公司）申請同意，逕將台
    電公司出租得制公司而裝設於其公司，並由台電公司員工之公務員職務上委託其
    所保管之電度錶（電號○七─六三─七○六○─一一─四號、電表號碼0000
    0000號）外，附有台電字樣及閃電圖記之封印鎖（Ｚ000000000、
    Ｚ000000000）之鐵環及中央標準局之同字號鉛封之鉛封線加以破壞，
    致使該由台電公司所加封之意思表示之證明受損後，打開電錶玻璃蓋，以不詳之
    方法改動內部結構後卡住電錶圓盤，使得電錶圓盤轉速減慢（用電量小時轉不動
    ，用電量大時才會稍轉），使電錶失效不準，以減少用電度數計算之方式竊電，
    減少電費之支出。迨至九十年四月三日十五時三十分許，由台電公司台中區營業
    處稽查員甲○○會同警員陳錫濱、周相鑫共同查獲。
二、案經臺中縣警察局霧峰分局報請臺灣臺中地方法院檢察署檢察官偵查起訴。
    理 　　 由
一、訊據上訴人即被告（下稱被告）乙○○，固坦承其為得制公司之實際負責人，且
    該公司當時之用電量有減少之情事，惟矢口否認有前揭犯行，辯稱︰伊於八十九
    年十一月二十二日因腿摔斷住院，至同月二十五日始出院，該電錶是裝在其公司
    門外的騎樓，高度很高，必須用梯子，所以伊不可能在十二月的時候破壞電錶。
    且伊母親在九月二十二日去世，所以九月份公司的用電很少，十月份在處理喪事
    ，用電也很少，十一月伊從宜蘭回來，要趕工作給客人，所以用電量比較高，十
    一月下旬伊摔斷腿後，沒有辦法工作，休息將近三個月左右，因此從十二月到三
    月份公司的用電量費減少，並不違反常理，且伊於九十年二月間已向台中縣政府
    申請得制公司停業，而伊在該月亦有到台電去申請減電，將四十匹馬力減成十五
    匹馬力云云。惟查：
(一)被告所經營得制公司之電錶遭破壞，因而用電量有明顯減少之事實，業據證人即
    台電公司稽查員甲○○於警訊、偵查、原審及本院前審審理時證稱：伊在四月三
    日至被告之公司作例行檢查時，發現電錶有異樣，其封印鎖及鉛封線都被破壞了
    ，將鉛封線、封印鎖打開之後才能破壞電錶。正常狀況下電錶的圓盤上是不會有
    刮痕的，因為圓盤已經被人用人為的方式卡死，所以用電量少的時候，圓盤帶不
    動，用電量大的時候，圓盤可能帶得動，所以扣案的電錶上面才會產生刮痕。將
    圓盤卡死會使它的轉速變慢，計量失準等語在卷，並有電錶一個扣案可證。又前
    開電錶外殼電力公司之封印鎖（Ｚ000000000、Ｚ000000000
    ）鐵環已被加工缺乏彈性、中央標準局同字號之封印鎖線已遭破壞及電錶內圓形
    轉盤已被不明物卡住，致圓形轉盤上有深且明顯刮痕等情節，復有九十年五月二
    十五日偵查中之勘驗筆錄可憑（見偵查卷二一頁），並經原審於九十年七月二十
    四日審理時當庭勘驗互核相符（見原審卷三三頁），此外，並有照片十二張及台
    灣電力公司九十年四月三日用電實地調查書影本一紙附卷可稽，是該電錶遭破壞
    ，且八十九年十二月起至九十年三月止之用電量明顯減少之情事，均堪認定。
(二)被告所實際經營之得制公司於八十九年十一月份前所使用電度數，除十月份（二
    四０度）被告遭母喪，明顯偏低之外，每個月大多在一千度以上（八十九年五月
    份六八０度，九月份八四０度除外），惟自八十九年十二月份起至九十年三月份
    ，其度數僅有二八０、三二０、三六０、五二０度不等，且於九十年四月三日查
    獲電錶遭破壞更換新電錶後，九十年四、五月份用電度數即又恢復至每月一二三
    ０、一二三０度等情，有證人甲○○所提出之得制公司使用電費資料一紙在卷可
    憑（見偵查卷第二七頁）。而被告所經營之得制公司係在九十年二月二十一日申
    請停業登記，該公司並自九十年二月二十日起開始停業，此有台中縣政府九十三
    年十一月十一日府建商字第０九三０二八九八六三號函暨所付之營利事業登記抄
    本在卷可憑，而被告在其公司停業後之九十年四、五月份用電度數又恢復至每月
    一二三０度，足徵上開電錶確係因遭破壞致顯示之用電度數較實際情形短少，極
    為明顯。被告雖辯稱其於八十九年十一月二十二日腿部受傷，無法工作，而休息
    近三個月左右云云，並提出診斷證明書一紙為證，證明被告受傷後，其公司有減
    少工作之情況，然查被告自八十九年十二月至九十年四月三日之期間，其公司之
    產品生產量及進出貨各為若干，據被告表示已無從查詢，苟真該段期間如被告所
    言其公司並無員工僅係被告與其妻在工作（此段期間之前亦如此），因被告受傷
    沒怎麼做，致公司生產量及出貨量可能沒多少云云，然其工作量減少致減少電量
    之使用，亦不可能較九十年三月以後該公司已停業後已無生產量及出貨量所使用
    之電量來得少。況被告於偵查中及本院審理時亦自承上開電源僅係得制公司所使
    用，並未有其他人使用在卷（見偵查卷二十、二一頁背面及本院更【一】卷之審
    理筆錄），是以上述方式致電錶圓盤轉慢，以減少電費之支出，僅對被告之得制
    公司有利，按理他人不致無故為之，是被告辯稱其缺乏技術，無從為上開改造，
    及可能台電公司之稽查人員裁贓云云，無非係卸責之詞，不足採信。且證人甲○○於本院前審九十年十月十五日調查時證稱「依我判斷電錶被動過時間至少半年
    以上，現場實際用電與電錶顯現之差距很大」、「我們檢查當時的實際用電量預
　　估二個月約使用一萬三千多度」云云（見本院前審卷第四十頁、第四一頁），核
    與偵查卷二七頁之附註所載固屬相符，但並無其他補強證據可資佐證，是該證人
    上開推測之證詞，不足為被告不利之認定，然亦無礙上開用電量驟減之認定。
(三)得制公司係於九十年一月三十一日至台電公司太平服務所申請暫停部分契約容量
    ，由原契約四十ＫＷ減至契約十五ＫＷ，該所於九十年二月一日派其公司員工丙○○前往抄表。又二月至五月為非夏季用電，其基本電費每一ＫＷ每月為一六五
    元，故由原契約四十ＫＷ減至契約十五ＫＷ後，二月至五月間其每月基本電費計
    減少四一二五元。本戶為低壓需量電力用電每月委由外包抄表人員現場抄錄電錶
    （非每月檢驗），有台電公司臺中區營運處九十年十一月十三日第九０一一─七
    三六四Ｙ號函附卷可稽（見本院前審卷第五０頁）。而證人甲○○於原審及本院
    前審供稱：「我們每個月都會去抄錶」、「抄錶是另外的人員去抄的，四月份才
    是我去做例行性的檢查，這是不定時的，抄錶人員他們不見得會發現電錶有異常
    」、「我們是稽查單位，不定期去檢查的，公司也沒有人力每個月去檢查，本來
    申請電力減電，只要申請即可，不用動到電錶」、「（被告申請減電時有無動電
    錶）據我所知只要書面申請」等語（見原審卷三四頁，本院前審卷第四一頁、第
    四二頁），及證人丙○○於本院審理時亦證稱：被告申請減少電力度數，並不需
    要拆電錶，亦不需要換電錶，減少馬力之前後都使用同一電錶，在電錶相同之運
    作，不可能電費會突然下降，減少馬力只是基本電話減少，使用電流量是一樣的
    ，伊在抄電錶時只看外面之度數，外面電力公司之封印及裡面中央標準局之封印
    ，伊不能動等語（見本院更【一】卷之審理筆錄）。可見被告申請減少用電契約
    容量，僅係書面審核，去抄表之人員並不須更動電錶，亦無必須檢查電錶之程序
    ，且其減電之差異僅在基本電費之計算，其用電量之計算標準並未同時改變。則
    被告於九十年一月底申請減電時有無同時檢查電錶，核與被告有無竊電尚無直接
    關連，此觀被告申請前之八十九年十二月、九十年一月之用電量即為異常自明。
    是被告辯稱其不知電錶有無改造云云，核係畏究之詞，亦難採信。又證人丙○○
    於本院審理時證稱：伊在九十年二月一日到被告之得制公司抄電錶時，僅看外面
    之度數，看不到該電錶是否有被動過，被告有無拆過電錶再恢復原狀，伊就不確
    定，伊不是抄錄員，是因被告申請減少馬力，伊才必須到現場看電錶指數之度數
    等語（見本院更【一】卷之審理筆錄），是證人丙○○之證言，自無法作為得制
    公司之上開電錶在當時並未遭破壞之有利證據。另依被告在原審所提出之診斷證
    明書顯示，其雖在八十九年十一月二十二日入院，惟其已在同年十一月二十五日
    出院（見原審卷第二十頁），並無證據顯示，被告在出院之後之同年十二月間，
    其並無法到其門外之騎樓破壞電錶。至證人林清枝雖於本院前審審理時證稱：被
    告當時受傷，不可能改造電錶云云，然證人林清枝係得制公司登記之負責人，並
    為被告之配偶，其證詞難免會偏袒被告，況且又無客觀佐證可憑，自難作為被告
    有利之認定。是被告辯稱電錶是裝在門外之騎樓，高度很高，必須用梯子，伊當
    時因受傷出院不久，不可能在十二月時去破壞電錶云云，亦不足採。綜上所述，
    被告上開所辯，核係卸責之詞，不足採信，其上開犯行，堪以認定。
二、按台電公司在用電戶電錶上所裝置之封印鎖，係用以證明該電錶係台電公司所加
    封，而鉛封上之「同」字乃中央標準局或受其委託之機構所製作，且為一定用意
    之證明，經核均與刑法第二百二十條第一項所稱足以表示其用意之證明者相當，
    自應以文書論，且既已隨同出租之電錶，由台電公司之職員基於職務上之關係委
    託用電戶加以保管，如擅自加以損壞，自足使該封印失其加封之意義，是被告損
    壞封印鎖之鐵環及「同」字號鉛封之鉛封線，核其所為，係犯刑法第一百三十八
    條之損壞公務員職務上委託第三人掌管之文書罪。又其以改動內部結構卡住電錶
    圓盤，致使電錶圓盤轉速減慢，使電度表失效不準，影響電錶計算用電度之行為
    ，核係犯電業法第一百零六條第三款之竊電罪。其一次竊電行為繼續進行，係屬
    繼續犯性質之單純一罪，故其後繼續所犯不另論罪。其所犯前開二罪間，有方法
    目的之牽連關係，應從較重之刑法第一百三十八條損壞公務員職務上委託第三人
    掌管之文書罪處斷。查被告犯罪後，刑法第四十一條得易科罰金之法定最重本刑
    ，已由三年提高至五年，並於九十年一月十日修正公布，於同月十二日生效施行
    ，且依刑法施行法第三條之一第二項「未諭知得易科罰金之處罰者，亦同」，可
    見未判決確定之刑事案件，如法定最重本刑為五年以下有期徒刑，且經宣告被告
    有期徒刑在六月以下時，即應依法諭知易科罰金之折算標準，至為顯明，則經比
    較新舊法後，應以新法有利於被告，本件自應適用新法。原審認被告罪證明確，
    予以論科，固非無見，惟查本案用電戶名係得制公司，被告係該公司之實際負責
    人，是被告應係為得制公司不法利益而為，原審誤認被告係意圖為「自己」不法
    之所有，自有未合。又原審之主文在損壞公務員「職務上」委託第三人掌管之文
    書，有漏載「職務上」等三字之情事，其據上論結欄亦漏載刑法第二條第一項前
    段，均有未洽。被告提起上訴，否認上開犯罪，固非可取，但原判決既有上開可
    議，即屬無可維持，應由本院撤銷改判。爰審酌被告犯罪之動機、目的、手段，
    犯罪所生之危害、犯罪後之態度等一切情狀，量處如主文第二項所示之刑，並諭
    知易科罰金之折算標準。
據上論斷，應依刑事訴訟法第三百六十九條第一項前段、第三百六十四條、第二百九
十九條第一項前段，電業法第一百零六條第三款，刑法第一百三十八條、第十一條前
段、第五十五條、第二條第一項前段、第四十一條第一項、第二百二十條第一項，刑
法施行法第三條之一，罰金罰鍰提高標準條例第一條前段、第二條，判決如主文。
本案經檢察官丁○○到庭執行職務
中      華      民      國      九十三   年      十二     月   二十九   日
                                    臺灣高等法院臺中分院刑事第八庭
                                          審判長法  官  羅  得  村
                                                法  官  劉  榮  服
                                                法  官  巫  政  松
右正本證明與原本無異。
如不服本判決應於收受送達後十日內向本院提出上訴書狀，其未敘述上訴之理由者並
得於提起上訴後十日內向本院補提理由書（均須按他造當事人之人數附繕本）。
                                                書記官  許  麗  花
中      華      民      國      九十三   年      十二     月    三十    日
附錄本案論罪科刑法條：
刑法第一百三十八條：
毀棄、損壞或隱匿公務員職務上掌管或委託第三人掌管之文書、圖畫、物品、或致令
不堪用者，處五年以下有期徒刑。
                                                              Ｉ
